【裁判字號】    96,訴,1165
【裁判日期】    970513
【裁判案由】    返還土地等
【裁判全文】
臺灣士林地方法院民事判決              96年度訴字第1165號
原      告  己○
            庚○○
            丙○○
            戊○○
            乙○○
            丁○○
            甲○○○
            辛○○
上八人共同
訴訟代理人  王志哲律師
被      告  興陽國際有限公司
法定代理人  壬○○
訴訟代理人  周國榮律師
上列當事人間請求返還土地等事件，本院於民國97年4 月29日言
詞辯論終結，判決如下：
    主      文
被告應將所占用如附表所示之土地騰空返還原告及全體共有人。
被告應給付原告新臺幣陸拾萬玖仟肆佰柒拾柒元，及自民國九十
六年十一月十五日起至清償日止，按週年利率百分之五計算之利
息。
被告應自民國九十六年十一月一日起至遷讓返還如附表所示之土
地予原告及全體共有人之日止，按月給付原告新臺幣壹拾萬壹仟
零伍拾參元。
原告其餘之訴駁回。
訴訟費用由被告負擔十分之九，餘由原告負擔。
本判決第一項，於原告以新臺幣壹佰玖拾參萬捌仟玖佰壹拾貳元
或同額之臺灣銀行股份有限公司可轉讓定期存單為被告供擔保後
，得假執行。但如被告以新臺幣伍佰捌拾壹萬陸仟柒佰參拾陸元
為原告預供擔保，得免為假執行。
本判決第二項，於原告以新臺幣貳拾萬仟元或同額之臺灣銀行
股份有限公司可轉讓定期存單為被告供擔保後，得假執行。但如
被告以新臺幣陸拾萬玖仟肆佰柒拾柒元為原告預供擔保，得免為
假執行。
本判決第三項，於原告按月以新臺幣參萬參仟陸佰捌拾肆元或同
額之臺灣銀行股份有限公司可轉讓定期存單為被告供擔保後，得
假執行。但如被告按月以新臺幣壹拾萬壹仟零伍拾參元為原告預
供擔保，得免為假執行。
原告其餘假執行之聲請駁回。
    事實及理由
一、本件被告經合法通知，未於言詞辯論期日到場，核無民事訴
    訟法第386 條各款所列情形，爰依原告之聲請，由其一造辯
    論而為判決。
二、原告起訴主張：如附表所示之土地（下稱系爭土地）分別為
    原告與訴外人郭邦基或郭琨琪等人所共有。而兩造就系爭土
    地曾簽訂租賃契約（下稱系爭租約），約定租期自民國94年
    5 月1 日起至96年4 月30日止，一年租金為新臺幣（下同）
    150 萬元，被告應於每月15日給付，經依原告對系爭土地之
    所有權應有部分比例計算後，被告應按月給付原告之租金數
    額為10萬1,053 元。嗣被告另於94年4 月30日簽立切結書（
    下稱系爭切結書），同意於96年4 月30日前自行拆除地上物
    以將土地回復原狀並搬遷他處。詎被告屆期後仍未將地上物
    拆除，而自96年5 月1 日起無權占用系爭土地迄今。而被告
    於租賃期間，有違反都市計畫法及山坡地保育利用條例，非
    法使用系爭土地之行為，原告已依租賃契約第7 條、第12條
    、第13條之約定終止契約。又被告自96年2 月1 日起至96年
    10月31日止，共積欠9 個月租金、損害金，合計為112 萬2,
    500 元，及自96年11月1 日起按與租金同額計算之損害金，
    而按系爭租約第3 條約定，依原告應有部分比例計算後，被
    告應給付原告之數額，包括自96年2 月1 日起至同年10月31
    日止之租金、損害金數額為90萬9,477 元暨法定遲延利息，
    及自96年11月1 日起至返還系爭土地之日止，按月以10萬1,
    053 元計算之損害金。為此，依租賃契約及侵權行為、不當
    得利之法律關係，訴請被告給付等語，而聲明求為判決：(一)
    被告應將所占用系爭土地騰空返還原告及全體共有人。(二)被
    告應給付原告90萬9,477 元，及自起訴狀繕本送達翌日起至
    清償日止按週年利率5 ％計算之利息，暨自96年11月1 日起
    至返還系爭土地之日止，按月給付10萬1,053 元予原告。(三)
    原告願以現金或臺灣銀行股份有限公司可轉讓定期存單供擔
    保，請准宣告假執行。
三、被告未於言詞辯論其日到庭陳述，據其前提出書狀所陳略以
    ：被告業於96年12月10日將系爭土地上之地上物拆除，並將
    系爭土地返還原告，且經原告己○到場確認無誤。而被告前
    曾交付原告30萬元之押租金，原告未加扣除亦有未合。又因
    被告公司改組前之營運及財務狀況均不佳，且工廠機具又遭
    查封，始未能如期返還系爭土地，況被告公司於96年6 月間
    ，股東全數變更，若改組前公司所負債務皆由新股東承受，
    則有失公平云云資為抗辯，並聲明求為判決：(一)原告之訴駁
    回。(二)如受不利判決，被告願供擔保，請准免為假執行。
四、經查：
  (一)如下事實為兩造所不爭執：
  1.系爭土地中如附表編號5 、6 、8 、11、14所示之土地，為
    原告與郭邦基、郭琨琪所共有，郭邦基及郭琨琪就各該土地
    之所有權應有部分均為六分之一。同附表其餘土地，則為原
    告與郭邦基所共有，郭邦基就各該土地之所有權應有部分均
    為六分之一。
  2.兩造曾就系爭土地之租賃事宜簽訂系爭租約，約定租期自94
    年5 月1 日起至96年4 月30日止，一年租金為150 萬元，被
    告應於每月15日按月給付，被告於立約時已經交付原告30萬
    元之押租金。而依系爭租約第3 條之約定扣除郭邦基及郭琨
    琪應有部分比例後，被告每月實際應給付原告之租金為10萬
    1,053元。
  3.被告曾於94年4 月30日簽立系爭切結書，載明同意於96年4
    月30日前自行拆除地上物並搬遷他處，將系爭土地回復原狀
    。
  4.被告自96年2 月1 日後即未再給付租金或支付使用土地之對
    價。
  5.系爭土地上之地上物於96年12月10日業已拆除，但仍遺留部
    分機械、廢鐵等廢棄物在場。
  (二)上開事實，且有土地登記謄本（本院卷第11頁以下）、土地
    租賃契約書（本院卷第45頁以下）、切結書（本院卷第53頁
    ）、現場照片4 禎等（本院卷第73頁以下），附卷可稽，並
    經本院現場履勘無誤，有勘驗筆錄（本院卷第67頁以下），
    在卷可佐，均堪信為真實。
五、茲原告主張系爭租約期間已於96年4 月30日屆至，是被告自
    96年5 月1 日起即為無權占用系爭土地，而訴請被告應將所
    占用系爭土地騰空返還予原告及全體共有人，且應給付其所
    積欠之租金，及賠償原告所受有相當於租金之損害或返還所
    受之利益，被告則以前開情詞置辯。本院判斷如下：
  (一)按「所有人對於無權占有或侵奪其所有物者，得請求返還之
    。對於妨害其所有權者，得請求除去之。」；「各共有人對
    於第三人，得就共有物之全部為本於所有權之請求。但回復
    共有物之請求，僅得為共有人全體之利益為之。」，民法第
    767 條前段、中段及第821 條分別定有明文。本件兩造間曾
    立有系爭租約，被告另切結應於96年4 月30日前遷空返還系
    爭土地，惟於租約期滿後仍繼續占有系爭土地，迄至96年12
    月10日始將設置在系爭土地上而占用之地上物拆除完畢，並
    遺留部分機械、廢鐵在現場等情，為兩造所不爭執，並經認
    定如上載，則兩造間系爭租賃契約關係，於租期屆滿時即已
    終止，被告繼續占用系爭土地，且未再繼續給付租金，亦無
    從與原告成立不定期租賃契約關係，即已無正當法律權源，
    ，是屬無權占有，且已妨害原告所有權權能之完整行使無疑
    ，並無證據顯示被告已將系爭土地遷空返還，則原告本於上
    揭民法規定，自得訴請被告將系爭土地遷空返還予原告及全
    體共有人，乃原告以訴之聲明第一項訴請遷讓返還土地，於
    法洵無不合。至被告雖辯稱：已將系爭土地返還予原告云云
    。然此為原告所否認，而被告就此有利於己之事實既負有舉
    證之責任，惟被告全未舉證以實其說，而系爭土地上原有地
    上物雖已經拆除，但地上物之拆除與否，與標的物之返還需
    經移轉占有之行為為二事，徒以地上物之拆除，實不足以資
    為已經土地返還之證據，且原告己○一人亦無證據顯示有為
    全體共有人受領被告給付之權限，故被告此部分抗辯，難認
    有據，即無礙於上開認定。
  (二)第按「承租人應依約定日期，支付租金。」，民法第439 條
    前段定有明文。而押租金，係為擔保承租人租賃債務之履行
    ，於租賃契約關係消滅後，承租人如有欠租或其他債務不履
    行時，其所交付之押租金，發生當然抵充之效力。其抵充之
    順序，如債務人未指定時，則依民法第323 條定之。本件系
    爭租約已於租期屆滿時消滅，被告於租期內積欠自96年2 月
    1 日起至同年4 月30日止，為期三個月之租金30萬3,159 元
    未付，原告固得依據租賃契約所為約定請求給付，然系爭租
    約既已因租約期滿而消滅，且原告於締約時已經受領被告交
    付之押租金30萬元，則依據上開說明，於該筆押租金數額範
    圍內，就被告屆期未付之租金，即當然發生抵充之效力，而
    原告又未主張被告於當然抵充時，另欠有何應抵充之其他費
    用或利息債務，故應逕以之抵充積欠租金原本，則經此抵充
    後，被告尚欠原告租金數額，應僅餘3,159 元。
  (三)次按「因故意或過失，不法侵害他人之權利者，負損害賠償
    責任。」；「負損害賠償責任者，除法律另有規定或契約另
    有訂定外，應回復他方損害發生前之原狀。」；「不能回復
    原狀或回復顯有重大困難者，應以金錢賠償其損害。」，民
    法第184 條第1 項前段、第213 條第1 項及第215 條分別定
    有明文。又就他人之物為使用收益，而無正當之權源者，即
    屬不法侵害他人之權利，自應成立侵權行為，而負損害賠償
    之責任（最高法院79年度台上字第253 號判決參照）。被告
    於系爭租約消滅後之同年5 月1 日起迄今無權占用系爭土地
    ，已構成侵權行為而侵害原告之所有權，且因占有之時間經
    過而無從回復原狀，即應以金錢賠償原告所受損害，而該等
    損害客觀上應以原告出租可得租金同額即每月10萬1,053 元
    計算之。本此，自96年5 月1 日起至96年10月31日止，被告
    應賠償原告之損害為60萬6,318 元。而自96年11月1 日起至
    返還系爭土地之日止，應按月賠償原告之金額，則為10萬1,
    053 元。
  (四)末按「因回復原狀而應給付金錢者，自損害發生時起，加給
    利息。」；「給付有確定期限者，債務人自期限屆滿時起，
    負遲延責任。」；「遲延之債務，以支付金錢為標的者，債
    權人得請求依法定利率計算之遲延利息。但約定利率較高者
    ，仍從其約定利率。」；「應付利息之債務，其利率未經約
    定，亦無法律可據者，週年利率為百分之五。」，民法第21
    3 條第2 項、第229 條第1 項、第233 條第1 項、第203 條
    定有明文。被告積欠原告上述租金部分，為定有期限者，被
    告自逾期給付之時起，依據民法第229 條第1 項、第233 條
    第1 項及第203 條規定，應加計法定利息給付。另關於損害
    賠償部分，依據民法第213 條第2 項、第233 條第1 項及第
    203 條規定，被告亦應自原告受損害之日起，加計法定利息
    利息給付。是原告於此訴請給付，應認於其請求被告給付60
    萬9,477 元（即3159＋606318＝609477），及自起訴狀繕本
    送達翌日即96年11月15日起至清償日止，按週年利率5 ％計
    算之利息，暨自96年11月1 日起至返還系爭土地之日止，按
    月給付10萬1,053 元之範圍內，為於法有據，至超逾部分，
    則為不能准許。
  (五)被告雖另辯稱：公司改組前所負債務如由新股東承受，為有
    失公平云云。惟其所陳此節，乃被告公司股東與前手間之法
    律關係，與原告無涉，自不能以之對抗原告而認可消滅或妨
    礙原告權利之行使，是被告執辯上情，為無可取。
六、從而，原告主張依據租賃契約及侵權行為之法律關係，請求
    被告給付，應認於其請求被告將所占用系爭土地騰空返還原
    告及全體共有人，並給付原告60萬9,477 元，及自96年11月
    15 日 起至清償日止，按週年利率5 ％計算之利息，暨自96
    年11月1 日起至遷讓返還系爭土地之日止，按月給付10萬1,
    053 元之範圍內，為有理由，應予准許。逾此所為請求，則
    為無理由，應予駁回。而原告關於被告無權占用部分，雖另
    主張依據不當得利之法律關係併為請求，然已陳明由本院擇
    一為勝訴判決，茲因其該部分請求，依據所主張之侵權行為
    損害賠償法律關係，已應全部准許，即無別為論斷之必要，
    應予敘明。
七、兩造各聲明願供擔保，請准宣告假執行及免為假執行，經核
    於原告勝訴之範圍內均無不合，爰各酌定相當之擔保金額予
    以准許之。至原告其餘之訴既經駁回，所為假執行之聲請亦
    失所附麗，應併予駁回之。而兩造所提出之其餘攻擊防禦方
    法及證據資料，經本院悉予審酌後，認均無礙於本件之判斷
    ，於茲不贅。
八、據上論結，依據民事訴訟法第79條、第385 條第1 項前段、
    第390 條第2 項、第392 條第2 項，判決如主文。
中    華    民    國    97    年    5     月    13    日
                  民事第一庭  法  官  蕭錫証
以上正本證明與原本無異。
如對本判決上訴，應於判決送達後20日內向本院提出上訴狀。
中    華    民    國    97    年    5     月    15    日
                              書記官  林立原


司法院資訊處製作；財團法人民間司法改革基金會備份。
